【裁判字號】    98,重上,406
【裁判日期】    990323
【裁判案由】    移轉登記等
【裁判全文】
臺灣高等法院民事判決                 98年度重上字第406號
上  訴  人  乙○○
訴訟代理人  林維堯律師
            李平義律師
            吳孟勳律師
上  一  人
複代理人    陳柏均律師
上  訴  人  丙○○
            甲○○
共      同
訴訟代理人  黃永琛律師
複代理人    劉桂君律師
上列當事人間請求移轉登記等事件，上訴人對於中華民國98年6
月12日臺灣臺北地方法院97年度重訴字第746號第一審判決提起
上訴，本院於中華民國99年3月2日言詞辯論終結，判決如下：
    主    文
原判決關於駁回上訴人乙○○後開第二項之訴部分，及該部分假
執行之聲請，與訴訟費用之裁判廢棄。
上訴人丙○○應給付上訴人乙○○新台幣玖拾捌萬柒仟壹佰拾
元，及自民國九十七年五月二十一日起至返還原判決附表所示不
動產之日止，按月給付上訴人乙○○新台幣貳萬仟零貳拾肆元
。
上訴人乙○○其餘上訴駁回。
上訴人丙○○、甲○○上訴駁回。
第一審訴訟費用由上訴人丙○○、甲○○負擔十分之四，餘由上
訴人乙○○負擔。第二審訴訟費用關於上訴人乙○○上訴部分，
由上訴人丙○○、甲○○負擔十分之一，餘由上訴人乙○○負擔
；關於上訴人丙○○、甲○○上訴部分，由上訴人丙○○、甲○
○負擔。
    事實與理由
一、按原告於判決確定前，得撤回訴之全部或一部。但被告已為
    本案之言詞辯論者，應得其同意，民事訴訟法第262條第1項
    定有明文，此項規定依民事訴訟法第463條規定，於第二審
    程序準用之。本件上訴人即被上訴人乙○○（以下稱上訴人
    乙○○）上訴聲明第二項原請求：(二)上開廢棄部分，被上訴
    人即上訴人（以下稱被上訴人丙○○）應給付新台幣（下同
    ）1406萬5,468元，其中331萬5,468元自民國（下同）97年5
    月21日起至返還如原判決附表所示不動產之日止，按月給付
    4萬6,048元，其餘1,075萬元自起訴狀繕本送達翌日起至清
    償日止按年息百分之五計算之利息。嗣經被上訴人丙○○同
    意撤回關於回復原狀之請求而變更聲明為：被上訴人丙○○
    應給上訴人331萬5,468元及自起訴狀繕本送達翌日起至清償
    日止按年息百分之五計算之利息，並自97年5月21日起至返
    還如原判決附表所示之不動產之日止按月給付上訴人46,048
    元（見本院卷第96、97頁），核屬撤回上訴之一部，依民事
    訴訟法第262條第1項規定，自為法之所許，合先敘明。
二、上訴人乙○○起訴主張：被上訴人丙○○於91年4月5日以41
    00萬元之價格向伊購買門牌台北市大安區○○○路○段7之2
    號房地及停車位2個（面積、權利範圍、標示詳如原判決附
    表，下稱系爭不動產），業於91年5月13日完成所有權移轉
    登記，並於91年5月21日交付予被上訴人丙○○。詎被上訴
    人丙○○於92年10月9日以系爭建物後方臥室、廚房及夾層
    係屬違章將遭拆除，其因受詐欺而為買受之意思表示，主張
    撤銷系爭買賣契約，並訴請伊返還4100萬元本息，經原法院
    以92年度重訴字第1942號判命伊給付被上訴人丙○○4100萬
    元及自91年4月5日起至清償日止按年息百分之五計算之利息
    ，伊不服提起上訴，經本院以93年度重上字第242號判決上
    訴人乙○○應再給付被上訴人丙○○351,138元及自92年12
    月6日起至清償日止按年息百分之五計算之利息，並經最高
    法院97年度台上字第1005號裁定駁回上訴人乙○○之上訴確
    定（以下稱前案確定判決）。被上訴人丙○○於行使撤銷權
    後，本應將系爭不動產所有權移轉登記塗銷，並返還系爭不
    動產予伊。詎被上訴人丙○○竟於96年7月12日與其夫即上
    訴人甲○○簽訂信託契約，將系爭不動產所有權以信託為原
    因移轉登記予上訴人甲○○，侵害伊之回復原狀請求權，伊
    自得訴請撤銷上開信託及移轉系爭不動產所有權之行為，請
    求上訴人甲○○塗銷系爭不動產之信託登記，被上訴人丙○
    ○再將其以買賣為原因所為之所有權移轉登記塗銷，回復為
    上訴人所所有，並將系爭不動產返還予上訴人。又被上訴人
    丙○○自91年5月21日起無權占有系爭不動產，按土地及建
    物總額年息百分之十計算，每月獲有相當於租金4萬6048元
    之不當得利，迄97年5月20日止，共應給付相當於租金之不
    當得利331萬5468元及自97年5月21日起至返還系爭不動產之
    日止之每月相當於租金之不當得利46,048元等情，依信託法
    第6條第1項、民法179條規定，聲明求為判決：(一)被上訴人
    丙○○、上訴人甲○○於96年7月12日就附表所示不動產訂
    立之信託債權契約，及於96年7月16日就附表所示不動產所
    為移轉所有權行為，均應予撤銷。(二)上訴人甲○○應將如附
    表所示不動產，於96年7月16日經台北市大安地政事務所以
    信託為原因所為所有權移轉登記予以塗銷，回復為被上訴人
    丙○○所有。(三)被上訴人丙○○應於上訴人甲○○塗銷前開
    不動產所有權移轉登記後，將如附表所示之不動產於91年5
    月13日經台北市大安地政事務所以買賣為原因所為之所有權
    移轉登記塗銷。(四)被上訴人丙○○應返還如附表所示之不動
    產予上訴人。(五)被上訴人丙○○應給付上訴人331萬5468元
    ，及自97年5月21日起至返還如附表所示不動產之日止，按
    月給付4萬6048元。(六)被上訴人丙○○應給付上訴人1230萬
    元，及自97年5月22日起至返還如附表所示不動產止，按月
    給付上訴人17萬833元。(七)被上訴人丙○○應給付上訴人107
    5萬元，及自起訴狀繕本送達翌日起至清償日止，按年息百
    分之五計算之利息。(八)願供擔保，請准宣告假執行。
三、被上訴人丙○○及上訴人甲○○則以：上訴人乙○○迄未依
    上開前案確定判決履行，自無受損害可言，且於上訴人乙○
    ○未給付4100萬元本息前，被上訴人丙○○得主張同時履行
    抗辯拒絕塗銷移轉登記並交付系爭不動產。又被上訴人丙○
    ○為系爭不動產實際所有權人，僅信託登記予上訴人甲○○
    ，為善意占有人，得自由收益使用系爭建物，上訴人乙○○
    於取得系爭不動產所有權前本無使用收益權，自無不當得利
    請求權，遑論本件係因上訴人乙○○不法詐欺而交付系爭不
    動產予被上訴人丙○○使用，依民法第180第4款規定，上訴
    人乙○○不得請求返還相當於租金之不當得利，且上訴人乙
    ○○以系爭不動產之申報現值計算使用收益，尚嫌過高，另
    請求逾5年相當於租金之不當得利已罹於時效，其亦得拒絕
    給付。退步言，被上訴人丙○○受詐欺而於交屋時支付代收
    代辦費21萬5548元，另每月支付管理費、車位管理費計8260
    .5元，自91年11月至97年5月20日共繳管理費54萬5193元，
    暨自97年5月21日起至返還日止按月抵銷8260.5元，及自91
    年至96年所繳地價稅14萬5983元、房屋稅5萬5623元，亦得
    與上訴人乙○○上述請求金額，互為抵銷等語，資為抗辯。
四、原審判決：(一)被上訴人丙○○、上訴人甲○○於96年7月12
    日就附表所示不動產訂立之信託債權契約及於96年7月16日
    就附表所示不動產所為之信託物權行為，均應予撤銷。(二)上
    訴人甲○○應將如附表所示不動產，於96年7月16日經台北
    市大安地政事務所以信託為原因所為所有權移轉登記，予以
    塗銷。(三)被上訴人丙○○應將如附表所示之不動產於91年5
    月13日經台北市大安地政事務所以買賣為原因所為之所有權
    移轉登記塗銷。(四)被上訴人丙○○應返還如附表所示不動產
    予上訴人。(五)前項返還如附表所示不動產之履行期間為伍個
    月。並就上開(四)部分以供擔保為條件，為准、免假執行之宣
    告，而駁回上訴人乙○○其餘之訴。兩造均聲明不服，提起
    上訴。上訴人乙○○上訴聲明為：(一)原判決關於駁回上訴人
    後開第二項部分暨該分假執行之聲請與訴訟費用之裁判均廢
    棄。(二)上開廢棄部分，被上訴人丙○○應給付上訴人331 萬
    5468元自97年5月21日起至返還原判決附表所示不動產之日
    止，按月給付4萬6048元。(三)願供擔保，請准宣告假執行。
    上訴人乙○○其餘敗訴部分，業經其撤回上訴而告確定。被
    上訴人丙○○、上訴人甲○○上訴聲明為：(一)原判決不利上
    訴人部分廢棄，並駁回上訴人乙○○第一審之訴。(二)第一、
    二審訴訟費用由上訴人負擔。(三)如受不利之判決，請准供擔
    保宣告免予假執行。對於上訴人乙○○上訴之答辯聲明為：
    上訴駁回，第二審訴訟費用由上訴人負擔。上訴人乙○○對
    於被上訴人丙○○、上訴人甲○○上訴之答辯聲明為：(一)上
    訴駁回。(二)第二審訴訟費用由被上訴人負擔。
五、本件經依民事訴訟法第463條、第270條之1第1項第3款規定
    ，整理兩造不爭執事項並協議兩造簡化爭點為：
（一）兩造不爭執事項：
  １、被上訴人丙○○於91年4月5日以4100萬元之價格，向上訴
      人乙○○購買系爭不動產，於91年5月13日完成所有權移
      轉登記，上訴人乙○○並於91年5月21日將房屋交付被上
      訴人丙○○。嗣被上訴人丙○○於92年10月9日發函通知
      上訴人乙○○以受詐欺為由撤銷買受系爭不動產之意思表
      示。
  ２、被上訴人丙○○前以系爭不動產屋內夾層係屬違建等瑕疵
      ，其因受詐欺而買受，業已撤銷、解除上開買賣契約，訴
      請上訴人乙○○等人返還價金等事件，經原法院以92年重
      訴字第1942號判命上訴人乙○○應給付被上訴人丙○○41
      00萬元本息，駁回被上訴人丙○○其餘之訴。被上訴人丙
      ○○於二審追加依侵權行為損害賠償請求權請求上訴人乙
      ○○給付4100萬元，經本院93年度重上字第242號判決認
      被上訴人丙○○受詐欺，得撤銷買賣之意思表示，並得依
      侵權行為法律關係請求上訴人乙○○賠償支付價金之損害
      4100萬元、支出登記規費、印花稅、契稅共51,138元之損
      害，及非財產上之損害30萬元。並經最高法院於97年5月
      16日以97年台上字第1005號裁定駁回上訴人乙○○上訴確
      定在案。
  ３、被上訴人丙○○於96年7月16日以信託為原因，將系爭不
      動產移轉登記予上訴人甲○○。
  ４、被上訴人丙○○於交屋時支付代收代辦費21萬5548元，並
      繳交91年至96年之地價稅14萬5983元、91年至97年之房屋
      稅5萬5623元，98年度房屋稅7,991元，並自91年11 月起
      每月繳交房屋管理費7,060元及車位管理費1200元。
（二）兩造爭點：
  １、被上訴人丙○○與上訴人甲○○二人間之信託行為，是否
      有害於上訴人乙○○之權利？上訴人乙○○可否主張撤銷
      ，並請求塗銷信託登記？
  ２、上訴人乙○○可否請求被上訴人丙○○塗銷於91年5月13
      日就系爭不動產以買賣為原因所為之移轉登記？並將系爭
      不動產返還予上訴人乙○○？
  ３、被上訴人丙○○可否以上訴人乙○○迄未依前案確定判決
      為給付，而依買賣撤銷後之不當得利、侵權行為、回復原
      狀請求權主張同時履行抗辯？
  ４、被上訴人丙○○自91年5月21日起迄今，占有使用系爭不
      動產，是否為無權占有？上訴人乙○○可否請求被上訴人
      丙○○給付相當於租金之不當得利？及其數額？
  ５、被上訴人丙○○可否以(一)買受系爭不動產時交付之代收代
      辦費215,548元、(二)91年11月至97年5月支付之房屋及車位
      管理費545,193元及自97年5月21日起每月8,260元之管理
      費、(三)91年至98年之地價稅、及91年至98年之房屋稅，主
      張抵銷？
六、茲就上開爭點，析述本院得心證之理由如下：
（一）被上訴人丙○○與上訴人甲○○二人間之信託行為，是否
      有害於上訴人乙○○之權利？上訴人乙○○可否主張撤銷
      ，並請求塗銷信託登記？
  １、按信託行為有害於委託人之債權人權利者，債權人得聲請
      法院撤銷之。前條撤銷權自債權人知有撤銷原因時起，一
      年不行使而消滅，信託法第6條第1項、第7條前段定有明
      文。而所謂有害於委託人之債權人之權利者，指因信託行
      為，致委託人之債權人之權利不能獲得滿足之情形，亦即
      因委託人之行為，致其責任財產減少，使其債權人之債權
      不能或難於獲得清償之狀態。
  ２、查本件被上訴人丙○○於91年間向上訴人乙○○購買系爭
      不動產，上訴人乙○○已將系爭不動產交付被上訴人丙○
      ○並已完成所有權移轉登記，嗣被上訴人丙○○於92年10
      月9日以受詐欺為由撤銷買受系爭不動產之意思表示，並
      訴請上訴人乙○○返還價金，經前案確定判決依侵權行為
      法律關係判決上訴人乙○○應賠償被上訴人丙○○支付價
      金之損害4,100萬元、登記規費、印花稅、契稅共51,138
      元，及非財產上損害30萬元，為兩造所不爭，並有前案確
      定判決在卷可稽（見原審卷第36至78頁）。買賣契約既經
      撤銷，上訴人乙○○因履行買賣契約移轉所有權及交付不
      動產之目的已因之歸於消滅，被上訴人丙○○受領此利益
      之法律上原因即已失其存在，惟被上訴人丙○○於買賣契
      約撤銷後之96年7月16日，以信託為原因將系爭不動產移
      轉登記予上訴人甲○○，有土地及建物登記簿謄本在卷可
      稽（見原審卷第80、72頁）。而信託財產既須移轉其權利
      於受託人而獨立存在，已非委託人之權利，對委託人之債
      權人而言，委託人之責任財產顯有減少，對於就以移轉該
      信託財產所有權為標的之債權，更有不能或難於獲得實現
      之虞，上訴人乙○○主張被上訴人丙○○將系爭不動產信
      託予上訴人甲○○之行為，有害其債權，其得聲請撤銷並
      塗銷信託登記，應非無據。
  ３、被上訴人丙○○及上訴人甲○○雖抗辯被上訴人丙○○對
      於上訴人乙○○有4100萬元之債權存在，非無資力，其信
      託行為無害於上訴人乙○○之債權云云。惟查被上訴人丙
      ○○於買賣契約經撤銷後，對上訴人乙○○所負者，為移
      轉特定物所有權之債務，該特定物既經被上訴人丙○○以
      信託登記移轉於被上訴人甲○○，上訴人乙○○請求移轉
      系爭不動產所有權之債權即受侵害，而陷難以受償或受償
      遲延之狀態，不因被上訴人丙○○有無其他資產而有不同
      ，況上訴人乙○○對於被上訴人丙○○除有移轉返還系爭
      不動產之債權外，尚有相當於租金之不當得利債權（詳後
      述），而被上訴人丙○○亦不諱言「因上訴人乙○○至今
      遲不給付4100萬元及利息，致其無足夠資金另行購屋，現
      住於系爭房屋係不得己」等語（見原審卷第248頁），足
      認被上訴人丙○○所為上開信託行為，致其責任財產減少
      ，除有害於上訴人乙○○移轉系爭不動產所有權之債權外
      ，並致被上訴人丙○○之資力不足賠償損害，依信託法第
      6條第1項規定，上訴人乙○○自得行使撤銷權，撤銷被上
      訴人丙○○與上訴人甲○○間，就系爭不動產所為之信託
      行為。被上訴人丙○○及上訴人甲○○抗辯其信託行為無
      害於上訴人乙○○之債權，上訴人乙○○不得主張撤銷，
      並無足取。
  ４、被上訴人丙○○雖又以其與上訴人甲○○二人間之信託契
      約已約定委託人得不經受託人同意隨時終止信託，不會有
      不能返還之情形，且於上訴人乙○○清償4100萬元本息前
      ，被上訴人丙○○不負移轉系爭不動產予上訴人之義務，
      抗辯其信託行為，無害於上訴人之債權云云。查委託人雖
      得隨時終止信託契約，惟委託人若其拒不為之，其債權人
      仍須行使代位權而增加勞費致債權之實現受有延遲，況財
      產信託於他人名下，本不免有被處分之危險，且被上訴人
      丙○○係於撤銷系爭買賣契約後，始將系爭不動產信託登
      記予上訴人甲○○，足見被上訴人丙○○為信託登記前，
      其據以取得系爭不動產所有權之原因已不存在，準此，即
      難認其將系爭不動產信託登記予上訴人甲○○時，其信託
      行為無害於上訴人乙○○請求移轉系爭不動產之權利。又
      上訴人乙○○請求被上訴人交付及移轉系爭不動產所有權
      之請求權，與其依前案確定判決對被上訴人丙○○所負給
      付4,100萬元之請求權，並無對待給付之關係，被上訴人
      丙○○並不得主張同時履行抗辯（詳後述）。被上訴人丙
      ○○以其得隨時終止信託契約，且上訴人乙○○尚未依上
      開確定判決給付4,100萬元，抗辯其信託行為無害於上訴
      人乙○○之債權，為無足取。上訴人乙○○主張被上訴人
      丙○○與上訴人甲○○二人間之信託行為，有害其權利，
      其可主張撤銷，並請求塗銷信託登記，應堪信。
（二）上訴人乙○○可否請求被上訴人丙○○塗銷於91年5月13
      日就系爭不動產以買賣為原因所為之移轉登記？並將系爭
      不動產返還予上訴人乙○○？
  １、按法律行為經撤銷者，視為自始無效，民法第114條定有
      明文，依此規定，法律行為經撤銷後，應溯及法律行為成
      立時失其效力。如當事人雙方於法律行為成立後，曾互為
      給付，在撤銷後，應互負回復原狀之義務（最高法院69年
      台上字第3293號判決意旨參照）。
  ２、本件被上訴人丙○○已於92年10月9日依法撤銷與上訴人
      乙○○間就系爭不動產之買賣契約，為前案確定判決所肯
      認，並有存證信函在卷可稽（見原審卷第141頁），惟上
      訴人於91年5月13日，即已依買賣契約將系爭不動產所有
      權移轉予被上訴人丙○○，並於91年5月21日將系爭不動
      產交付被上訴人丙○○占有使用，為兩造所不爭，並有土
      地及建物登記簿謄本在卷可稽（見原審卷第30至35頁），
      買賣契約既經撤銷，即溯及於買賣契約成立時失其效力，
      依上說明，上訴人自得請求被上訴人丙○○塗銷以該買賣
      為原因之所有權移轉登記，並返還系爭不動產，以回復買
      賣契約成立前之原狀。
  ３、被上訴人丙○○雖抗辯上訴人乙○○係因實施詐欺不法行
      為而為本件給付，依民法第180條第4款規定，不得請求返
      還云云。按民法第184條第4款固規定，因不法原因而為給
      付者，不得請求返還。惟所謂不法原因係指給付之原因違
      反公共秩序或善良風俗而言（最高法院81年台上字第742
      號判決意旨參照），查本件上訴人乙○○係依買賣契約，
      而移轉系爭不動產所有權予被上訴人丙○○，而不動產之
      買賣，非法所禁，亦無違反公共秩序或善良風俗之可言，
      且系爭不動產雖有違建夾層等瑕疵，亦非全無價值，縱上
      訴人乙○○於兩造締約過程中未予說明，亦難認其移轉及
      交付系爭不動產予被上訴人丙○○，係為不法原因而為給
      付，被上訴人丙○○以此抗辯上訴人乙○○不得請求塗銷
      就系爭不動產以買賣為原因所為之移轉登記，並返還系爭
      不動產返還，為無足取。
（三）被上訴人丙○○可否以上訴人迄未依前案確定判決為給付
      ，而依買賣撤銷後之不當得利、侵權行為、回復原狀請求
      權主張同時履行抗辯？
  １、按所謂同時履行之抗辯，乃係基於雙務契約而發生，倘雙
      方之債務，非本於同一之雙務契約而發生，縱令雙方債務
      在事實上有密切之關係，或雙方之債務雖因同一之雙務契
      約而發生，然其一方之給付，與他方之給付，並非立於互
      為對待給付之關係者，均不能發生同時履行之抗辯（最高
      法院59年台上字第850號判例參照）。
  ２、查被上訴人丙○○於前案確定判決係以因受詐欺而買受系
      爭不動產，其業已撤銷、解除上開買賣契約，而依不當得
      利、侵權行為法律關係、回復原狀請求權、債務不履行損
      害賠償請求權，請求上訴人乙○○給付價金4,100萬元、
      過戶相關費用與加裝鐵窗及圍牆15萬元、裝潢費用175萬
      元及非財產上損害150萬元，經本院93年度重上字第242號
      判決認被上訴人丙○○受詐欺，得撤銷買賣之意思表示，
      而依侵權行為法律關係判決上訴人乙○○應賠償被上訴人
      丙○○支付價金之損害4100萬元、支出登記規費、印花稅
      、契稅共51,138元之損害，及非財產上之損害30萬元確定
      ，有前案確定判決在卷足憑（見原審卷第54至75頁）。是
      上訴人乙○○依上開確定判決對被上訴人丙○○所負者，
      為侵權行為之損害賠償債務，應堪認定。而被上訴人丙○
      ○對上訴人乙○○所負者，契約撤銷後返還系爭不動產之
      債務，與被上訴人對於上訴人乙○○之上開債權，二者非
      基於同一雙務契約所生，非立於互為對待給付之關係，依
      上開說明，被上訴人丙○○應不得為同時履行之抗辯。上
      訴人乙○○主張被上訴人丙○○不可以其依上開確定判決
      之債權主張同時履行抗辯，應為可取。
  ３、上訴人雖抗辯其另可依買賣撤銷後之不當得利、及回復原
      狀法律關係主張同時履行抗辯云云，惟按「主債務人因竊
      取債權人之財物，債權人對之既得基於損害賠償之法律關
      係，請求回復原狀，同時又得基於不當得利之法律關係，
      請求返還其所受之利益，此即學說上所謂請求權之並存或
      競合，有請求權之債權人，得就二者選擇行使其一，請求
      權之行使已達目的者，其他請求權即行消滅」（最高法院
      48年台上字第1179號判例參照），本件被上訴人丙○○於
      撤銷系爭不動產之買賣契約後，除侵權行為損害賠償請求
      權外，固亦可依有不當得利及回復原狀之請求權為請求，
      惟其既已行使侵權行為損害賠償請求權，並獲前開勝訴判
      決確定，依上開判例意旨，被上訴人丙○○之其他請求權
      即已消滅，則其於本件再主張不當得利及回復原狀等侵權
      行為損害賠償請求權以外之請求權，並行使同時履行抗辯
      ，即非有據。
（四）被上訴人丙○○自91年5月21日起迄今，占有使用系爭不
      動產，是否為無權占有？上訴人可否請求被上訴人丙○○
      給付相當於租金之不當得利？及其數額？
  １、按無法律上之原因而受利益，致他人受損害者，應返還其
      利益。雖有法律上之原因，而其後已不存在者，亦同。民
      法第179條定有明文。又按法律行為經撤銷者，視為自始
      無效，民法第114條第1項亦有明文。查被上訴人丙○○與
      上訴人乙○○於91年4月5日訂立系爭不動產之買賣契約，
      並自91年5月21日起占有使用將系爭不動產，嗣被上訴人丙
      ○○以受詐欺為由，於92年10月9日撤銷系爭買賣契約，
      嗣並訴請上訴人乙○○賠償給付價金等之損害，並獲勝訴
      判決確定，為兩造所不爭。系爭買賣契約既經撤銷，而自
      始視為無效，則被上訴人丙○○占有使用系爭不動產之法
      律上原因，亦自始歸於消滅而不存在。準此，被上訴人丙
      ○○占有使用系爭不動產即屬無法律上之原因。被上訴人
      丙○○占有系爭不動產受有利益，致上訴人乙○○不能使
      用收益而受有損害，而占有他人之不動產，可能獲得相當
      於租金之利益為社會通常之觀念，則上訴人乙○○主張其
      得依民法第179條規定，請求被上訴人丙○○給付占有系
      爭不動產期間，相當於租金之不當得利，尚非無據。
  ２、被上訴人丙○○雖辯稱其僅撤銷系爭買賣契約之債權行為
      ，未撤銷移轉系爭不動產之物權行為，其仍為系爭不動產
      之所有權人，占有系爭不動產非無權占有云云，惟系爭買
      賣契約既經被上訴人丙○○以受詐欺為由撤銷，而歸於無
      效，被上訴人丙○○占有使用系爭房屋，及登記為系爭房
      屋所有權人之原因已不存在。且按債權行為與物權行為並
      存時，當事人間所以必須履行物權行為乃是因債權行為存
      在，而負有給付義務之故，因之債權行為遂成為物權行為
      之原因，債權行為上所存在之瑕疵，如意思表示之瑕疵、
      無效或得撤銷之原因，亦會反射於物權行為之上，而與之
      共同存在，物權行為之效力自因此而受影響。兩造間系爭
      不動產買賣之債權行為，既因被上訴人丙○○受詐欺而作
      成，則兩造間移轉系爭不動產所有權之物權行為自亦可認
      係在詐欺下作成，則債權行為一經撤銷，其物權行為自亦
      同時被撤銷，被上訴人丙○○已無保有系爭不動產所有權
      及占有系爭不動產之法律上原因，雖系爭不動產仍登記於
      被上訴人丙○○名下，惟土地法第43條係為保護第三人而
      將登記事項賦予絕對之效力，非於保護交易安全之必要限
      度以外，剝奪真正權利人之權利，被上訴人丙○○既已無
      保有系爭不動產所有權之法律上原因，縱系爭不動產仍登
      記於被上訴人丙○○名下，對於真正所有權人即上訴人乙
      ○○而言，其仍屬無權占有。被上訴人丙○○以此抗辯其
      非無權占有，尚無足取。
  ３、被上訴人丙○○雖又抗辯於上訴人乙○○依前案確定判決
      給付4,100萬元前，其得主張同時履行抗辯拒絕返還系爭
      不動產，故其並非無權占有，且其於97年5月其撤銷買賣
      契約訴請賠償之訴訟確定前，其係善意占有人，又上訴人
      乙○○係因不法詐欺行為而交付系爭不動產，依民法第
      180 條第4款規定，不可請求返還不當得利云云。惟上訴
      人乙○○依前案確定判決對被上訴人丙○○所負者，為侵
      權行為之損害賠償義務，與本件被上訴人丙○○因買賣契
      約撤銷後所負返還系爭不動產之義務，並非基於同一雙方
      契約而發生，其間並無對待給付之關係，依民法第264條
      反面解釋，被上訴人丙○○並不得以此主張同時履行抗辯
      ，已如前述，則其主張於上訴人乙○○依前案確定判決給
      付4,100萬元前，得行使同時履行抗辯拒絕返還系爭不動
      產，抗辯其有占有系爭不動產而無不當得利，並無可取。
      又系爭買賣契約既係被上訴人丙○○主張受上訴人乙○○
      之詐欺而撤銷，亦難認被上訴人丙○○為善意不知其占有
      無法律上之原因。又所謂不法原因係指給付之原因違反公
      共秩序或善良風俗而言，本件上訴人乙○○係基於與被上
      訴人丙○○間之買賣契約，而移轉系爭不動產所有權予被
      上訴人丙○○，非係為不法原因而為給付，已如前述，被
      上訴人丙○○以此抗辯上訴人乙○○不可請求占有系爭不
      動產之不當得利，亦無可取。
  ４、按城市地方房屋之租金，以不超過土地及其建築物申報總
      價額年息百分之十為限，又土地法第97條規定之土地價額
      ，係指法定地價而言，土地法第97條、土地施行法第25條
      條分別定有明文。而土地所有權人依土地法所申報之地價
      為法定地價，土地法第148條亦有明文。查坐落台北市○
      ○區○○段三小段199地號土地面積為434平方公尺，91年
      度之申報地價為每平方公尺49,600元，而系爭門牌號碼台
      北市○○○路○段81巷7之2號房屋及車位所配賦系爭土地
      之應有部分為10萬分之11163，有土地登記簿謄本在卷可
      稽（見原審卷第30至31頁），故系爭房屋所在土地之土地
      申報總價為2,402,992元（49,600x 434×11,163÷100,00
      0＝2,402,992）。又系爭房屋及車位依建物登記簿謄本所
      載（見原審卷第32至35頁）建物面積為91.93平方公尺、
      陽台10.09平方公尺、雨遮5.18平方公尺，共同使用部分
      3369建號配賦之面積為42.74平方公尺（614.2×696÷100
      00＝42.74）、3370建號配賦之面積為5. 66平方公尺（53
      .77×1054÷10000＝5.66）；停車位持分面積0.73平方公
      尺（2.58×2÷7＝0.73），共同使用部分3369建號配賦之
      面積為30.25平方公尺（614.2×1742÷10000×2÷7＝30.
      25），合計面積為186.58平方公尺（91.93＋10.09＋5.18
      ＋42.74＋5.66＋0.73＋30.25＝186.58）。又系爭房屋及
      車位之價值為每平方公尺16,737元，亦有台北市政府地政
      處97年12月29日北市地二字第09733161600 號函在卷足憑
      （見原審卷第184頁），則依此計算，系爭房屋及車位之
      價值為3,122,789元（16,737×186.58＝3,1 22,789），
      系爭不動產房地總價為5,525,781元（2,402,9 92＋3,122
      ,789＝5,525,781）。又系爭不動產位於羅斯福路二段81
      巷內，臨近羅斯福路與和平東路交叉口，為五層樓房中之
      1樓，有前後院，門前為6米寬巷道，緊臨古亭捷運站之3
      號出口，附近有師範大學、古亭市場、古亭國中、古亭國
      小，交通便利，生活機能良好，目前為被上訴人丙○○一
      家人居住使用，業經原法院履勘現場，製有勘驗筆錄及系
      爭房屋所在地之電子地圖在卷可稽（見原審卷第201至204
      頁），並有房屋現況照片在卷足憑（見原審卷第197至19
      9頁、第235至237頁），本院審酌系爭土地附近繁榮程度
      ，系爭房屋土地利用之情形，及系爭房屋有夾層不合法、
      陽台外推、玻璃屋等違建，於出售予被上訴人丙○○前即
      經台北市政府工務局查報違建限期拆除，且有噪音過大、
      地板隆起等瑕疵，認上訴人乙○○就系爭不動產所受相當
      於租金之損害，以土地及建物申報總價額年息百分之五計
      算為相當。則依此計算，上訴人乙○○每年可請求被上訴
      人丙○○給付相當於租金之不當得利之數額為276, 289元
      （5,525,781×5%＝276,289，小數點以下四捨五入，下同
      ），每月為23,024元（276,289÷12＝23,024）。
  ５、按利息、紅利、租金、贍養費、退職金及其他一年或不及
      一年之定期給付債權，其各期給付請求權，因五年間不行
      使而消滅，民法第126條定有明文。本件被上訴人丙○○
      自91年5月21日起占有系爭不動產，為兩造所不爭，而上
      訴人乙○○於97年6月13日始提起本件訴訟為請求，依上
      開規定於超逾起訴前回溯五年，即超過92年6月13日起部
      分，其請求權已罹於時效消滅，既經被上訴人丙○○為時
      效之抗辯，上訴人乙○○即不得為此部分之請求。而92年
      6月13日起至97年5月20日止共4年又341天，則上訴人席俊
      燕可請求相當於租金之不當得利之數額計為1,363,278 元
      （276,289×4＋331,727÷365×341＝1,363,278），及自
      97年5月21日起至返還系爭不動產之日止按月給付23,024
      元。
  ６、上訴人乙○○雖主張不當得利返還請求權之時效期間為15
      年，且被上訴人丙○○以撤銷被詐欺意思為由所提損害賠
      償訴訟，於97年5月26日始經最高法院裁定確定，其於斯
      時起始能行使不當得利返還請求權，其於97年6月13日提
      起本件訴訟，並無時效消滅問題云云。惟按「租金之請求
      權因五年間不行使而消滅，既為民法第126條所明定，則
      凡無法律上之原因，而獲得相當於租金之利益，致他人受
      損害時，如該他人之返還利益請求權，已逾租金短期消滅
      時效之期間，對於相當於已罹於消滅時效之租金之利益，
      即不得依不當得利之法則，請求返還。其請求權之時效期
      間，仍應依前開規定為五年，此為本院所持之見解」（最
      高法院96年度台上字第2660號判決意旨參照），上訴人乙
      ○○主張其請求權時效期間為15年，尚非可取。又按民法
      第128 條規定消滅時效，自請求權可行使時起算。該所謂
      「可行使時」，係指請求權人行使其請求權，客觀上無法
      律上之障礙而言，要與請求權人主觀上何時知悉其可行使
      無關（最高法院85年度台上字第2340號判決意旨參照）。
      上訴人乙○○既未舉證其不當得利返還請求權，於前案判
      決確定前，有客觀上能行使之法律上障礙存在，則其主張
      其不當得利返還請求權於前案判決確定後始得行使，其於
      92年 6月13日以前之請求權未罹於時效消滅，自無足取。
（五）被上訴人丙○○可否以(一)買受系爭不動產時交付之代收代
      辦費215,548元、(二)91年11月至97年5月支付之房屋及車位
      管理費545,193元及自97年5月21日起每月8,260元之管理
      費、(三)91年至98年之地價稅、及91年至98年之房屋稅，主
      張抵銷？
  １、按二人互負債務，而其給付種類相同，並均屆清償期者，
      各得以其債務，與他方之債務，互為抵銷。但依債之性質
      不能抵銷或依當事人之特約不得抵銷者，不在此限，民法
      第334條第1項定有明文。被上訴人丙○○抗辯其已繳納系
      爭不動產91年至96年之地價稅14萬5983元、91年至97年之
      房屋稅5萬5623元，及98年度房屋稅7,991元，為兩造所不
      爭，並有地價稅及房屋稅繳款書在卷足憑（見原審卷第12
      2至129頁、本院卷第124頁），關於97年及98年地價稅部
      分，雖未據其提出繳交97年及98年地價稅之繳款書，惟地
      價稅均於每年11月份開徵，且地價稅通常會隨著地價之漲
      升而逐次調漲，此觀地價稅繳款單之記載即明，上訴人乙
      ○○對於被上訴人丙○○已繳納97年98年度之地價稅乙節
      ，並未爭執，則被上訴人丙○○主張其已繳納97年及98年
      地價稅，尚屬可信，其主張以96年度之稅額25,852元計算
      97年及98年度之地價稅，亦屬可取。而系爭買賣契約既經
      撤銷而自始失其效力，上訴人乙○○仍為系爭不動產之所
      有權人，已如前述，上訴人乙○○既為系爭不動產之所有
      權人，系爭不動產之地價稅及房屋稅，自應由上訴人乙○
      ○負擔。而被上訴人丙○○所繳納系爭不動產91年度至98
      年度地價稅及房屋稅之金額合計為261,301元（145,983+5
      5,623+7,991+25,852+25,852＝261,301），則被上訴人丙
      ○○主張上訴人應返還其所繳納之地價稅及房屋稅261,30
      1元，並以之與上訴人乙○○之債權主張抵銷，應非無據
      。
  ２、又被上訴人丙○○主張其自91年11月起每月繳交房屋管理
      費7,060元及車位管理費1200元，固為兩造所不爭，惟其主
      張上開管理費應由上訴人乙○○負擔，其並得以91年11月
      起至98年12月止所繳管理費710,360元，及自99年1月起每
      月所繳管理費與上訴人乙○○之債權主張抵銷，則為上訴
      人乙○○所否認。而查房屋及車位管理費係社區管理委員
      會向住戶及車位使用者所收取之管理維護費用。系爭房屋
      及停車位既自91年5月21日起即由被上訴人丙○○占有使
      用，則就該等因使用系爭房地及車位所滋生之費用，自應
      由被上訴人丙○○負擔。被上訴人丙○○主張上訴人乙○
      ○應負擔該等費用，並以之與上訴人乙○○之債權主張抵
      銷，並非有據。
  ３、另被上訴人丙○○於交屋曾時支付代收代辦費21萬5548元
      ，為兩造所不爭，惟其主張上訴人乙○○應返還上開費用
      ，則為上訴人乙○○所否認。查依被上訴人丙○○所提交
      屋繳款明細單所載（見原審卷第114頁），被上訴人丙○
      ○繳交之215,548元中42,363元為預付6個月房屋管理費、
      7,200元為預付6個月車位管理費，而此部分費用均應由被
      上訴人丙○○自行負擔，已如前述，被上訴人丙○○主張
      上訴人乙○○應返還此部分費用，並無足取。另被上訴人
      丙○○所支付之房屋及車位之大廈管理基金47,070元及
      20,000元，為區分所有權人依公寓大廈管理條例第18條規
      定，應繳納之款項，上訴人乙○○既為系爭不動產之所有
      權人此部分款項，自應由其負擔，被上訴人丙○○主張上
      訴人乙○○應返還此部分費用，應為可取。至於其餘被上
      訴人丙○○所支付之產權登記代辦費、產權登記規、契稅
      ，均為辦理系爭不動產所有權移轉所需之費用，系爭不動
      產買賣契約既因上訴人乙○○詐欺而經被上訴人丙○○撤
      銷，被上訴人丙○○支出此部分費用，自屬因受上訴人乙
      ○○詐欺而受之損害，則被上訴人丙○○主張上訴人乙○
      ○應賠償其此部分所受之損害，固非無據，惟前案確定判
      決，就此部分已判命上訴人乙○○賠償被上訴人丙○○51
      ,138元，有判決書在卷足憑（見原審卷第70頁），則就上
      開已獲確定勝訴判決部分，被上訴人丙○○之請求權已消
      滅而不得再為行使。準此，此部分被上訴人丙○○可請求
      上訴人乙○○給付，並以之主張抵銷之數額為114,847 元
      （215,548－42,636－7,200－51,138＝114,847）。
  ４、綜上，被上訴人丙○○可請求上訴人乙○○給付，並以之
      主張抵銷之數額為376,148元（261,301＋114,847＝
      376,148），而如前所述，上訴人乙○○可請求被上訴人
      丙○○給付之相當於租金之不當得利為1,363,278元，及
      自97年5月21日起按月給付23,024元，經抵銷後，上訴人
      乙○○可請求被上訴人丙○○給付之金額為987,130元（
      1,363,278－376,148＝987,130），及自97年5月21日起至
      返還系爭房屋之日止按月給付23,024元。
七、綜上所述，被上訴人丙○○與上訴人甲○○二人間之信託行
    為，有害於上訴人乙○○之權利，上訴人乙○○可主張撤銷
    ，及塗銷信託登記。買賣契約既經撤銷，上訴人乙○○應可
    請求被上訴人丙○○塗銷於91年5月13日就系爭不動產以買
    賣為原因所為之移轉登記並返還系爭不動產，被上訴人丙○
    ○不可主張同時履行抗辯，並應給付上訴人乙○○占有系爭
    不動產期間相當於租金之不當得利，但得以所支付之地價稅
    、房屋稅、大廈管理基金及辦理所有權移轉登記之費用主張
    抵銷。從而，上訴人乙○○請求撤銷被上訴人丙○○與上訴
    人甲○○間於96年7月12日就系爭不動產訂立之信託債權契
    約及於96年7月16日就系爭不動產所為之信託物權行為；上
    訴人甲○○應將系爭不動產，於96年7月16日經台北市大安
    地政事務所以信託為原因所為所有權移轉登記塗銷；被上訴
    人丙○○應將系爭不動產於91年5月13日經台北市大安地政
    事務所以買賣為原因所為之所有權移轉登記塗銷，將系爭不
    動產返還上訴人乙○○，並應給付上訴人乙○○987,130元
    及自97年5月21日起至返還原判決附表所示之日止按月給付
    上訴人乙○○23,024元，為有理由，應予准許。逾此所為請
    求，為無理由，應予駁回。上訴人乙○○勝訴部分，兩造分
    別陳明願供擔保為准、免假執行之宣告，經核於法並無不合
    ，爰分別酌定相當擔保金額准許之。至於上訴人敗訴部分，
    其假執行之聲請失所附麗，應併予駁回。原審判命被上訴人
    丙○○、上訴人甲○○於96年7月12日就系爭不動產訂立之
    信託債權契約及於96年7月16日就系爭不動產所為之信託物
    權行為，均應予撤銷。上訴人甲○○應將系爭不動產，於96
    年7月16日經台北市大安地政事務所以信託為原因所為所有
    權移轉登記，予以塗銷。被上訴人丙○○應將系爭不動產於
    91年5月13日經台北市大安地政事務所以買賣為原因所為之
    所有權移轉登記塗銷，並應返還系爭不動產予上訴人，核無
    不當，被上訴人丙○○及上訴人甲○○上訴意旨指摘原判決
    此部分不當，求予廢棄改判，為無理由，應駁回其上訴。又
    上訴人乙○○請求被上訴人丙○○給付987,130元及自97 年
    5月21日起至返還系爭不動產之日止按月給付23,024元，為
    有理由，應予准許，已如上述，乃原判決就此部分為上訴人
    席燕處俊敗訴之判決，並駁回其假執行之聲請，自有未洽。
    上訴人乙○○就此部分指摘原判決不當，求予廢棄改判，為
    有理由，爰由本院將原判決此部分予以廢棄改判如主文第二
    項所示，並為准、免假執行之宣告。至於逾上開應准許部分
    ，上訴人乙○○之請求為無理由，原審為其敗訴之判決，並
    無違誤，上訴人乙○○就此部分指摘原判決不當，求予廢棄
    改判，為無理由，應予駁回。
八、本件事證已臻明確，兩造其餘之攻擊防禦方法及所提證據，
    經審酌後認均無礙判決之結果，爰不予一一論述。
九、據上論結，本件上訴人乙○○上訴為一部有理由，一部無理
    由，被上訴人丙○○及上訴人甲○○上訴為無理由，依民事
    訴訟法第450條、第449條第1項、第79條，判決如主文。
中    華    民    國    99    年    3     月    23    日
                  民事第三庭
                        審判長法  官 林敬修
                              法  官 吳青蓉
                              法  官 張靜女
正本係照原本作成。
如不服本判決，應於收受送達後20日內向本院提出上訴書狀，其
未表明上訴理由者，應於提出上訴後20日內向本院補提理由書狀
（均須按他造當事人之人數附繕本）上訴時應提出委任律師或具
有律師資格之人之委任狀；委任有律師資格者，另應附具律師資
格證書及釋明委任人與受任人有民事訴訟法第466條之1第1項但
書或第2項（詳附註）所定關係之釋明文書影本。
中    華    民    國    99    年    3     月    24    日
                              書記官 蕭麗珍
附註：
民事訴訟法第466條之1（第1項、第2項）：
對於第二審判決上訴，上訴人應委任律師為訴訟代理人。但上訴
人或其他法定代理人具有律師資格者，不在此限。
上訴人之配偶、三親等內之血親、二親等內之姻親，或上訴人為
法人、中央或地方機關時，其所屬專任人員具有律師資格並經法
院認為適當者，亦得為第三審訴訟代理人。

司法院資訊處製作；財團法人民間司法改革基金會備份。
